【裁判字號】    89,台上,5219
【裁判日期】    890831
【裁判案由】    妨害投票
【裁判全文】
最高法院刑事判決                              八十九年度台上字第五二一九號
    上訴人  台灣高等法院台南分院檢察署檢察官
    被  告  乙 ○ ○
            甲 ○ ○
            戊 ○ ○
            己 ○ ○
            丙○○○
            丁 ○ ○
右上訴人因被告等妨害投票案件，不服台灣高等法院台南分院中華民國八十八年五月
十二日第二審判決（八十八年度上訴字第三七六號，起訴案號：台灣台南地方法院檢
察署八十七年度偵字第一三五六八號），提起上訴，本院判決如左：
    主  文
原判決撤銷，發回台灣高等法院台南分院。
    理  由
本件原判決以公訴意旨略稱：被告甲○○為台南市第十六屆北區小康里里長候選人，
被告乙○○為現任同市市議員，為甲○○之弟。甲○○為增加票源，以利當選里長，
乙○○為鞏固市議員票源，遂與其母即被告丙○○○，服務人員即被告戊○○、己○
○，其餘被告丁○○、王進文、侯國興等共同基於犯意之聯絡，乙○○、甲○○、戊
○○及己○○並基於概括犯意，於民國八十六年八月間起至八十七年二月十二日選舉
人資格取得最後日，違反戶籍法之規定虛報遷入大量住戶，致台南市西區戶政事務所
不察，而將虛報遷入之人編入該里選舉人名冊公告確定，其中虛報遷入之人，多數均
前往投票所領取選票投票，使該里各里長候選人所得票數發生不正確結果，甲○○於
該里共獲得一千四百四十八票，當選該里里長。上開虛遷入之住戶則多數於選後八十
七年六、七月間，自行辦理遷出或經強制撤銷遷入。因認被告等均涉犯刑法第一百四
十六條第一項之妨害投票正確罪嫌云云。經審理結果，認被告等犯罪不能證明，因而
撤銷第一審此部分科刑判決，改判諭知被告等均無罪，固非無見。
惟查：(一)行政罰之目的及性質與刑事罰不同，並無代替刑法處罰犯罪之效力；違反行
政法規之違法行為，如同時該當於刑法犯罪構成要件者，仍無礙於犯罪之成立，不因
應受行政處罰而解免其刑事責任。原判決理由四第一點說明，申請人就戶籍遷入登記
故意為不實之申請者，其構成要件固與刑法第二百十四條規定相當，但依戶籍法之規
定，此種行為僅科以行政罰鍰，而不以刑罰手段制裁之，顯見行為人若果真實際上並
未居住於戶籍遷入登記之住所，而為不實之申請者，經戶政機關查核屬實後，祇能逕
依戶籍法規定科處罰鍰而已，不得論處其使公務員為不實登載之刑責云云，其論斷自
有可議。(二)候選人保證金之發還、沒收，競選經費捐贈之限制，選舉經費之補助，及
有關全國不分區、僑居國外國民之國民大會代表、立法委員選舉當選人名額，均以得
票比率之多寡而為決定及分配，此觀之公職人員選舉罷免法第三十八條第三項、第四
十五條之四、第四十五條之五、第六十五條之規定自明。參照上開規定，得票比率之
多寡，除關係候選人之當選與否外，亦與上開各項選舉結果攸關。因之，刑法第一百
四十六條所謂使投票發生不正確之結果，除指使某候選人當選與否之選舉結果外，兼
指使得票比率等投票結果發生不正確結果之情形在內。按憲法第一百二十九條規定之
無記名投票，固有使投票內容隱密之效果，惟倘無居住之事實，而虛報戶籍遷入登記
，經戶籍機關編入選舉人名冊，並參加選舉投票，顯足以使該選舉區計算得票比率基
礎之選舉人人數及投票之票數為不實之增加；且虛報遷入之人數愈多，虛增之選舉人
數及投票之票數亦相對增加。縱因查證困難，無法得知其等投票選舉之特定候選人為
誰，然不論投與何人，既已使選舉權人之人數及投票數為不實之增加，自足以使投票
發生不正確之結果。尤以小型選舉區（如鄉、鎮、市、區、村、里長或代表選舉）之
影響為顯著。原判決理由四之第二點謂我國選舉係採取無記名投票方式，以幽靈人口
方式遷移戶籍者，究竟投票支持何人，有無參與投票，根本無從確定，無法證明必然
有妨害投票結果之正確性云云，所為之論斷亦與論理法則有違。(三)刑法第一百四十六
條之妨害投票結果正確罪，係採概括規定，泛指以詐術或其他一切非法方法，使投票
發生不正確之結果者，均屬之。此觀該條之立法理由記載：「查第二次修正案理由謂
外國立法例，對於選舉之舞弊，可分兩派：一為列舉規定，法國、比國、意大利、西
班牙、匈牙利、英國、美國等國是也。一為概括規定，德國、奧國、芬蘭等國是也。
第一派之選舉法，雖屢經更改，然難臻嚴密，即如法國……曾經六次修改，其列舉之
犯罪行為，幾及百種，仍有未盡，乃於一九○二年三月三十日頒布概括規定之條文，
蓋以列舉終有遺漏也。原案第一百五十八條第一項係仿列舉式。其所注意者，一為選
舉名簿，一為無資格之投票，其嚴密不如法國，且於投票後，選舉結果前一切弊端無
明文處罰，故本案擬從第二派為概括之規定。又原案關於選舉名簿一層，係本條之未
遂罪與偽造公文書罪為想像上之兩罪競合，仍依併合論罪，從重處斷，故不另為規定
……」即明。足見虛報戶籍遷入登記，使公務員登載於選舉名冊並公告確定，取得形
式上之投票權以投票，致投票發生不正確之結果者，應屬該條所指之非法方法。依憲
法規定，人民固有遷徙之自由，但並無為虛偽戶籍登記之自由與權利。被告等人倘以
投票選舉甲○○之目的，虛報戶籍遷入登記，即屬刑法第一百四十六條所規定之非法
方法，不在憲法保障之遷徙自由範疇。乃原判決理由四第三點竟謂被告等人縱有虛報
戶籍遷入登記，亦難認係使用詐術或其他非法方法，依罪刑法定主義之原則，自不得
比附援引擴張解釋，依刑法第一百四十六條規定遽論被告等人該項罪責云云，亦有判
決不適用法則及理由矛盾之違法。上訴意旨執以指摘原判決不當，非無理由，應認原
判決有撤銷發回之原因。
據上論結，應依刑事訴訟法第三百九十七條、第四百零一條，判決如主文。
中      華      民      國    八十九    年      八      月    三十一    日
                              最高法院刑事第三庭
                                  審判長法官  陳  錫  奎
                                        法官  洪  清  江
                                        法官  吳  昆  仁
                                        法官  李  伯  道
                                        法官  陳  世  雄
      右正本證明與原本無異
                                              書  記  官
中      華      民      國    八十九    年      九      月      五      日


司法院資訊處製作；財團法人民間司法改革基金會備份。
